臺灣高等法院臺南分院刑事判決　　　　　　　九十三年度上易字第一四九號　　Ｃ
　　　上　訴　人
　　　即自訴人　　壬　○　○
　　　自訴代理人　甲　○　○　律師
　　　被　　　告　戊　○　○
右上訴人因被告妨害名譽案件，不服臺灣臺南地方法院中華民國九十三年二月十七日
第一審判決（九十二年度自字第一九七號），提起上訴，本院判決如左：
      主      文
上訴駁回。
      理      由
一、自訴意旨略以：
(一)、自訴人為臺南市湖南同鄉會（下簡稱湖南同鄉會）理事長（任期自民國九十一年
    三月二十一日至九十三年三月二十日），於九十二年七月二十七日於臺南市○○
    路一○○號東亞樓餐廳召開該會第十一屆第六次理監事聯席會議，由自訴人擔任
    主席，會議進行中，被告未經會議主席之同意，在會場散布一印製之提案紙，其
    中有：「如何制裁壬○○理事長瀆職案」、「顯然不但藐視理監事，且嚴重瀆職
    」、「留會察看」、「理事長自行辭職」、「另行提案罷免理事長職務」等語詞
    ，顯已嚴重毀損自訴人及臺南市湖南同鄉會理事長之名譽與尊嚴。
(二)、被告在提案說明中所指之事實與理由完全不存在，蓋所指劉德軒者，彼曾於八十
    五年立有一遺囑交與同鄉會，遺囑依法必須遺囑人死亡始生效力，遺囑人未死亡
    旁人根本無法去處理，被告立意打擊原告，藉詞處理該遺囑，欺騙部分不諳法律
    與事實之同鄉會理監事，簽名要求召開臨時理監事會，討論處理該遺囑，查該遺
    囑自八十五年至今已歷七年時間，其間同鄉會已召開過例行理監事會超過三十次
    ，如有必要為何不在例行理監事會中提出，且事非緊急，稍後亦將召開例行理監
    事會，實無召開臨時理監事會之必要，況且依據臺南市湖南同鄉會章程，亦無「
    經多少人連署可要求召開臨時理監事會」之規定。又立遺囑之事係遺囑人之自主
    意志，他人無權干預，豈有開會討論要他人如何立遺囑之事，被告散發提案紙後
    ，要求討論，自訴人以主席身分，以提案人未署名，要求提案人簽名後始可討論
    ，結果無人出面簽名，只有一參與開會之丙○○者在前一案由下簽名（應可視為
    參與共同製作該提案之人），被告已毀損自訴人及湖南同鄉會理事長之名譽及尊
    嚴，因認被告之行為已觸犯刑法第三百十條第二項之妨害名譽罪云云。
二、按犯罪事實應依證據認定之，無證據不得推定其犯罪事實；不能證明被告犯罪者
    ，應諭知無罪之判決，刑事訴訟法第一百五十四條、第三百零一條第一項分別定
    有明文。又所謂認定犯罪事實之證據，係指足以認定被告確有犯罪行為之積極證
    據而言，如未發現相當證據，或證據不足以證明，自不能以推測或擬制之方法，
    以為裁判基礎。且告訴人之告訴，係以使被告受刑事訴追為目的，是其陳述是否
    與事實相符，仍應調查其他證據以資審認，最高法院刑事庭五十二年度台上字第
    一三○○號判例意旨足資參照。又認定不利於被告之事實，需依積極證據，茍積
    極證據不足為不利於被告事實之認定時，即應為有利於被告之認定，更不必有何
    有利之證據。再者，刑事訴訟上證明之資料，無論其為直接證據或間接證據，均
    須達於通常一般人均不致於有所懷疑，而得確信其為真實之程度，始得據為有罪
    之認定，若其關於被告是否犯罪之證明未能達此程度，而有合理性懷疑之存在，
    致使無從形成有罪之確信，根據「罪證有疑，利於被告」之證據法則，即不得遽
    為不利被告之認定，其以情況證據（即間接證據）斷罪時，尤須基於該證據在直
    接關係上所可證明之他項情況事實，本乎推理作用足以確證被告有罪，方為合法
    ，不得徒憑主觀上之推想，將一般經驗上有利被告之其他合理情況逕予排除，此
    觀諸最高法院刑事庭七十六年臺上字第四九八六號、三十二年度上字第六七號判
    例意旨甚明。次按刑法誹謗罪係以意圖散布於眾，而指摘或傳述足以毀損他人名
    譽之事，為其成立要件。行為人所指摘或傳述之事，必須是具有足以損害被指述
    人名譽之具體事件內容，始有誹謗行為可言。而行為人所指摘或傳述之事是否「
    足以毀損他人名譽」，應就被指述人之個人條件以及指摘或傳述內容，以一般人
    之社會通念為客觀之判斷。如行為人所指摘或傳述之具體事實，足以使被指述人
    受到社會一般人負面的評價判斷，則可認為足以損害被指述人之名譽。名譽究有
    無毀損，非單依被害人主觀上之感情決之，實應依社會客觀之評價，如因之可受
    貶損，則對其人之真價值未生影響，或並未傷及被害人主觀之感情，仍應視為名
    譽之侵害；反之，縱然已傷及被害人主觀之情感，然實際上行為人之行為對其社
    會之客觀評價並無影響，仍不為名譽之侵害。而被告對被害人名譽之事有所認識
    ，且知悉就其所認識之事加以指摘或傳述，足以毀損他人的名譽，而指摘或傳述
    此事，即具有誹謗故意。然誹謗行為所引起的社會爭議，並非單純僅涉及名譽法
    益之保護，同時亦涉及言論自由之限制，本院自應於立法者之優先立法權衡下依
    據本案具體情形，使言論自由與名譽權均有最適之實現。
三、自訴人雖以被告於湖南同鄉會理監事聯席會議中，散發一提案紙，內有「如何製
    裁壬○○理事長瀆職案」、「顯然不但藐視理監事，且嚴重瀆職」、「留會察看
    」、「理事長自行辭職」、「另行提案罷免理事長」等語詞，認被告係用該提案
    紙之內容以攻訐自訴人，毀損自訴人之名譽，已觸犯刑法第三百十條第二項之妨
    害名譽罪。惟訊據被告戊○○堅決否認有何妨害自訴人名譽之犯行，並辯稱：上
    開提案紙之內容僅係提案事項，是提請全體理監事來做評論，並非伊所散發的，
    且伊亦無散發遺囑書。又伊無說自訴人一定是瀆職，或是藐視理事會，伊並無毀
    損自訴人名譽之意圖等語。經查：自訴人於自訴狀內陳稱：被告於湖南同鄉會理
    監事聯席會議中，散發上開提案紙，要求開會討論，原告以主席身分，以提案人
    未署名，要求提案人簽名後始可討論，結果除了一參與開會之張雲鼎在前一案下
    簽名外，並無他人出面簽名等語，足認上開提案紙之作用係在尋求出場之理監事
    簽名支持，並欲提案討論其上所載之事項用，並無從僅依該提案之事項而認定被
    告主觀上有散布於眾，而指摘或傳足以毀損他人名譽之事之意圖，及客觀上有指
    摘或傳述具有足以損害自訴人名譽之具體事件內容。揆諸前開說明，若單以上開
    提案紙之散布，核與誹謗罪之構成要件不符，亦無從以該罪相繩。再查，自訴人
    於原審及本院審理時先指稱當天會議是我主持，會議開到一半，我親眼看到被告
    拿提案紙出來發的等情，而其聲請傳喚之證人己○○於本院審理時亦附合證稱：
    提案紙是被告發給我們的等語，然嗣自訴人卻又稱：（問：有無看到被告草擬或
    發提案紙？）我推理可能是被告所為，因為連署書第一個簽名就是被告，而連署
    書的筆跡也是被告的等語（見本院九十三年五月十一日審判筆錄），是若自訴人
    及證人己○○確實有目睹被告發上開提案紙，則何以自訴人又改以不確定之口吻
    稱「我推理可能是被告所為」，因之，自訴人及證人己○○上開所稱提案紙是被
    告發的乙節是否合於實情，已令人滋疑，難予驟信。況證人辛○○、乙○、丁○○於本院到庭證述未看到被告發提案紙，且證人庚○○於本院審理時證稱：會議
    資料（包括系爭提案紙）是總幹事放在我桌上的，開會時間接近時我就交給小姐
    打字，內容我確定不是被告的字跡，因為提案紙是跟其他資料放在一起，就一起
    拿去打字，提案紙是丙○○發給我的等語，與證人丙○○發證稱：因為總幹事很
    忙，我在會議當天開會時候一個個發（提案紙）等語，有吻合之處，均足證被告
    無發提案紙之行為。
四、綜上各情，被告戊○○之行為顯不該當妨害名譽罪之構成要件，此外，復查無其
    他積極證據足認被告確有自訴人所指上開犯行。揆諸前揭判例意旨及說明，原審
    因而為無罪判決之諭知。本院經核原判決之認事用法，俱無不當，自訴人上訴意
    旨認被告應成立罪責而指摘原判決有不當之處，為無理由，應予駁回。
據上論斷，應依刑事訴訟法第三百六十八條，判決如主文。
中    華    民    國      九十三      年      五      月      二十五    日
                                  臺灣高等法院臺南分院刑事第四庭
                                      審判長法官  鄭    文    肅
                                            法官  高    明    發
                                            法官  王    浦    傑
右正本證明與原本無異。
不得上訴。
                                      法院書記官  蔡    振    豐
中    華    民    國      九十三      年      五      月 二十六     日
